【裁判字號】    99,消債抗,114
【裁判日期】    990830
【裁判案由】    更生事件
【裁判全文】
臺灣板橋地方法院民事裁定           99年度消債抗字第114號
抗  告  人  乙○○
代  理  人  甲○○
上列抗告人因消費者債務清理事件聲請更生，對於中華民國99年
7月26日本院99年度消債更字第167號裁定提起抗告，本院裁定如
下：
    主  文
抗告駁回。
抗告程序費用新臺幣壹仟元由抗告人負擔。
    理  由
一、抗告意旨略以：原審法院認為抗告人自民國97年至99年6 月
    之平均月薪應為新臺幣（下同）39,895元，並不正確。蓋原
    審以抗告人薪資單上1至6月之月薪分別為24,790元、129,33
    4元、25,002元、25,412元、26,317元、28,320元及97、98
    年之所得計算抗告人之每月月薪，其中129,334元係抗告人
    於98年之年終獎金與月薪之合計。但年終獎金之計算需考量
    年節有較高之消費支出，故應攤提年終獎金之二分之一；且
    每年年終獎金之金額乃以抗告人於公司表現加以核定，其數
    額並非固定，且應攤列至抗告人99年1月至12月之薪資，而
    非僅至6月。2月份真正數額應以12,9334元扣除25,00 0元（
    每月月薪）後，考量年節較高支出，應僅剩52,167元，且52
    ,167元為1至12月之年終獎金收入，故1至6月應僅為26,083
    元，抗告人2月實質收入僅為51,083元，而99年1至6月平均
    薪資為42,799元。又抗告人於97年及98年每月收入亦不宜將
    上開二年之年終獎金全額計算加入，故抗告人97年之平均薪
    資（年終獎金僅以1/2攤提）應為36,700元【計算式：〈39,
    097x12（97年總收入）－28,757元（不計入攤提之年終獎金
    ）〉/12=36,700】；98年之平均薪資為34,584元【計算式：
    〈37,394x12（98年總收入）－33,710（不計入攤提之年終
    獎金）〉/12=33,710】，故抗告人97年至99年6月平均薪資
    應為38,027元【計算式：（36,700+34,584+42,799）/3=38,
    027】。另原審以每人每月最低生活費10,792元計算抗告人
    及支付未成年子女一半之扶養費，共支出21,584元，並不合
    理，因抗告人之未成年子女之健保費、學費實際均由抗告人
    加以負擔，抗告人之前夫並未依法負起扶養其未成年子女之
    責任，故抗告人每月須負擔之金額應為32,367元。此外原審
    認抗告人於99年4月起已依台新銀行完成之協商加以還款，
    故其並無所謂顯有重大困難之情事，然抗告人為償還債務亦
    只得多次私人借款，其本身能力並無法就此金額加以償還，
    抗告人願將更生方案履行期間延長為8年，以每月5,000元之
    方式償還，共清償72期48萬，總清償比例48%，爰請求廢棄
    原裁定等語。
二、按債務人與金融機構協商成立者，不得聲請更生或清算，但
    因不可歸責於己之事由，致履行顯有重大困難者，不在此限
    ；本條例施行前，債務人依金融主管機關協調成立之中華民
    國銀行公會會員辦理消費金融案件無擔保債務協商機制與金
    融機構成立之協商，準用前項之規定，消費者債務清理條例
    第151 條第5項、第6項分別定有明文。此項意旨乃在避免債
    務人任意毀諾已成立之債務清償方案，濫用更生或清算之裁
    判上債務清理程序。蓋債務人於協商成立後，應秉持誠信履
    行所約定之還款條件，如認該清償方案履行有其他不適當之
    情形，自仍應再循協商途徑以資解決。是債務清償方案成立
    後，僅於其後發生情事變更，在清償期間收入或收益不如預
    期，致該方案履行困難甚或履行不能，因不可歸責於己之事
    由，始能聲請更生或清算。而所謂不可歸責於己之事由，係
    指出於非己身所能控制之自然力或其他人為事由，具有猝然
    性而不能預知，非人力所能參與或所能阻止，而陷於不能履
    行承諾償還自己之債務者而言。次按聲請更生或清算不合程
    式或不備其他要件者，法院應以裁定駁回之，但其情形可以
    補正者，法院應定期間先命補正，復為消債條例第8條所明
    定。
三、經查：
  (一)抗告人積欠金融機構債務共1,109,000 元，曾於消債條例施
    行後，曾依照中華民國銀行公會會員辦理消費金融案件無擔
    保債務協商機制，與最大債權金融機構即台新商業銀行股份
    有限公司（下稱台新銀行）達成協商，約定抗告人自99年4
    月10日起，以10%利率，分132期，每月清償12,572元至全部
    清償為止，業據台新商業銀行提出前置協商機制協議書、無
    擔保債務還款計劃附卷可稽（見原審卷第54至56頁）。則本
    件抗告人依上開協商機制與最大債權金融機構協商成立後，
    再向本院聲請更生，尚須符合「因不可歸責於己之事由致履
    行顯有重大困難」之要件，方為適法。
  (二)查抗告人主張依其每月收入支出情形，本無法履行協商條件
    ，惟此係抗告人於99年3 月協商成立當時已知悉或可預見之
    事實，抗告人當時盱衡其經濟狀況，既仍簽署協商協定書，
    同意台新銀行之無擔保債務還款計畫，無論其資金係來自親
    友借貸、薪資或其他投資獲利，抗告人既同意與台新銀行協
    商成立，自有其籌措資金之來源。況抗告人其後既未予拒絕
    還款方案，甚至已履行繳納多期協商款項至今，此有99年7
    月12日台新銀行之函文及本院電話查詢登記表在卷可憑（見
    原審卷第58頁及本院卷第11頁），益徵其於簽立前述協商條
    件之際，實已考慮周詳日後還款方法，並無匆促、不及思慮
    等不得己或履行顯有重大困難之情形無疑。且抗告人於協商
    時既已明知其收入情形，以及將來可能支出之用途，仍同意
    承諾原協商條件，非無充分考量籌措資金來源之規劃，自不
    得再以同一原因爭執。抗告人既未舉證其自前述協商成立迄
    今，有何新生具體情節致收入減少致履行顯有重大困難，實
    難認其具備「因不可歸責於己之事由致履行顯有重大困難」
    之要件。
  (三)觀諸抗告人97及98年度綜合所得稅各類所得資料清單，聲請
    人98年平均每月收入平均37,394元、97年每月收入平均39,0
    97元，99年1月至6月月薪分別為24,790元、129,334元、25,
    002元、25,412元、26,317元及28,320元，此有存摺影本可
    稽（見原審卷第91至96頁），抗告人雖稱2月薪資129,334元
    係包含年終獎金，不應將年終獎金部分全數計入99年1至6月
    平均薪資等語，然抗告人二月份實際薪資為28,566元，年終
    獎金為100,768元，惟年終獎金係一年年終所得，故應依比
    例計入每月收入中，則抗告人99年1至6月平均薪資應為34,7
    99元【計算式：〈24,790+28,566+25,002+25,412+26,317+2
    8,320+50,384（二分之1年終獎金）〉/6=34,799】，則抗告
    人97年至99年1至6月每月平均薪資為37,097元【計算式：（
    39,097+37,394+34,799）/3=37,097】，按行政院主計處公
    佈之99年度臺北縣每人每月最低生活費用10,792元，該最低
    生活費用已包括食、衣、住、行等費用在內，抗告人既已有
    負債在身，本應較一般人更結約支出，節省開銷。因此，應
    以上開金額作為每月必要支出之金額。雖抗告人與其配偶離
    異，扶養兩名子女，惟依民法第1116條之2規定，父母對未
    成年子女之扶養不因離婚而受影響，故就扶養費之支出即應
    由雙方共同負擔，依抗告人目前每月收入約37,097元，扣除
    每月最低生活費10,792元及2名子女扶養費10,792元，尚有
    餘額15,513元，顯可按月償還協商金額12,572元之能力，況
    依照債務人自己計算之平均每月薪資為38,027元，扣除每月
    最低生活費及2名子女扶養費，尚餘16,443元，實無履行顯
    有重大困難之情事。
  (四)綜上所述，本件尚難認抗告人有何「履行顯有重大困難」或
    「因不可歸責於己之事由致履行顯有重大困難」之要件，而
    其情形又屬無法補正，參酌上開說明，原審認定抗告人之主
    張，為無理由，不應准許更生之聲請，並無違誤。抗告意旨
    指摘原裁定不當，求予廢棄另為裁定，為無理由，應予駁回
    。
四、據上論結，本件抗告為無理由，依消費者債務清理條例第11
    條第2項、第15條、民事訴訟法第495條之1第1項、第449條
    第1項、第95條、第78條，裁定如主文。
中    華    民    國    99    年    8    月   30      日
                民事第三庭    審判長法  官  朱耀平
                                    法  官  劉以全
                                    法  官  楊千儀
上為正本係照原本作成。
本裁定不得再抗告。
中    華    民    國    99    年    8    月   30      日
                                    書記官  劉鴻傑

司法院資訊處製作；財團法人民間司法改革基金會備份。
